高雄高等行政法院判決
                                     110年度交上字第97號
上  訴  人  楊善雲                                      
被 上 訴人  交通部公路總局高雄區監理所                 

代  表  人  李瑞銘              
上列當事人間交通裁決事件，上訴人對於中華民國110年8月31日
臺灣屏東地方法院110年度交字第28號行政訴訟判決，提起上訴
，本院判決如下：
    主  文
一、上訴駁回。
二、上訴審訴訟費用新臺幣750元由上訴人負擔。
    理  由
一、上訴人駕駛車牌號碼000-0000號自用大貨車（下稱系爭貨車
    ）於民國110年1月23日上午7時32分許，行經國道3號北向37
    3公里（田寮地磅）處時（下稱系爭路段），因有「汽車裝
    載貨物行經設有地磅處所5公里內路段未依號誌指示過磅者
    」之違規事實，為內政部警政署國道公路警察局第五公路警
    察大隊田寮分隊（下稱舉發單位）員警當場攔停，嗣並填製
    掌電字第ZUSB20605號舉發違反道路交通管理事件通知單，
    並移由被上訴人裁決。被上訴人因認上訴人違反道路交通管
    理處罰條例（下稱處罰條例）第29之2條第4項之規定屬實，
    即於110年3月3日製開裁字第82-ZUSB20605號違反道路交通
    管理事件裁決書（下稱原處分），裁罰上訴人罰鍰新臺幣（
    下同）90,000元、記違規點數2點。上訴人不服，提起行政
    訴訟，經原審法院110年度交字第28號行政訴訟判決（下稱
    原判決）駁回其訴，上訴人仍表不服，遂提起本件上訴。
二、上訴人起訴主張及訴之聲明；被上訴人於原審之答辯及聲明
    與原判決理由，均引用原判決書所載。
三、上訴意旨略以：
（一）上訴人於原審法院提出調閱上訴人及執勤員警之對話密錄
      器，但原判決完全沒有調查上訴人及員警對話密錄影像之
      記錄，單以庭上播放的國道影像及被上訴人提供書面資料
      作為判決理由，上訴人被攔檢時，該執勤員警即有詢問上
      訴人是否知道為何被攔檢，上訴人隨即表明不知自己錯在
      哪裡，經由員警告知是未過磅後，上訴人向執勤員警陳明
      自己未過磅事情始末，上訴人當下才了解自己上路前為了
      要遵守交通法規而向職業司機請教得到承載貨物不超重即
      可不用過磅的資訊不完全正確，因上訴人請教之職業大貨
      車司機經常承載貨物上高速公路，而上訴人是首次承載有
      標示重量之箱型車上路的自用大貨車司機，並非職業大貨
      車駕駛，上訴人當初只是陪同朋友考照，所以是先行取得
      自用大貨車駕照，但當時並未購買大貨車，並非如原判決
      所稱已有4年大貨車駕駛經驗，且上訴人由小客車升級大
      貨車駕照時，只有簡單路考，沒有大貨車專業知識技能及
      考試，無法完全了解大貨車之法規，原判決未經查證就以
      被上訴人提供之資料單方認定上訴人已考取駕照4年並有4
      年大貨車駕駛經驗，並認定過磅應為上訴人的基本駕駛常
      識，因大貨車過磅時常佔用國道影響行車安全，故交通部
      高速公路局（下稱高公局）實施未超載車輛不需進磅之動
      態篩選式地磅，以減少全部載重車輛進磅影響交通之問題
      產生，並在高公局網站清楚載明設置地磅主要目的是要稽
      查取締違規超載車輛，維護行車安全，且高公局公告之動
      態式地磅法規並無規定適用於國道1號或3號，造成許多駕
      駛混淆，並非上訴人無法分辨，是行政法規公告的問題。
（二）依高公局公告違規超載未逾10%免予舉發，且交通部及內
      政部警政署頒佈相關法令，皆提倡以規勸為主，設置地磅
      之目的既為杜絕超載，何以對超載從寬，卻對未超載未過
      磅從嚴之道理。又未過磅罰款提高至9萬元，是因不肖業
      者不想超載被加重罰款，所以選擇逃磅只罰1萬元，106年
      7月1日才把未過磅的1萬元罰鍰提高至9萬元，以杜絕超載
      之不肖業者用逃磅來逃避超載之罰款。上訴人應可適用行
      政罰法第5條規定從輕處罰。
（三）上訴人大貨車承載之箱型車在車門有明顯重量標示，以執
      勤員警的經驗不難判斷上訴人無超載事實，何來逃磅，且
      員警一開始就詢問上訴人是否知情違規，上訴人知道必須
      過磅時有主動要求過磅卻遭拒絕，若上訴人是故意或過失
      ，不會有向交通部申請保存密錄影像等不利於自己之行為
      ，以上總總足以證明上訴人並非故意或過失，且上訴人為
      了遵守交通規則，請教職業大貨車司機相關法規後才安心
      承載箱型車上高速公路，上訴人以為職業大貨車司機之資
      訊是正確的，故上訴人看見田寮地磅站前1公里處之過磅
      指示燈號誌明顯閃爍，上訴人當然不會進站過磅，上訴人
      已當場向執勤員警說明經過，並且主動要求過磅卻遭拒絕
      ，且上訴人當天承載之貨物為箱型車，在車門上有明顯重
      量標示，不僅執勤員警沒有用經驗法則判斷，亦未參照交
      通部法規進磅之目的，有違比例原則。
（四）原判決未考量上訴人所提出上路前已請教職業大貨車司機
      相關法規之意見，且未調查上訴人申請之密錄器影像過程
      ，僅以被上訴人提出之證據作為判斷，有適用行政罰法第
      7條第1項不當之違法。且原判決就上訴人所提其無故意過
      失，以及其就違法性錯誤無從避免而可依行政罰法第8條
      但書規定予以減輕或免除處罰等攻擊防禦方法何以不足採
      ，所敘明其法律上之意見或得心證之理由，皆未斟酌全辯
      論意旨、上訴人補充陳述狀之法規、證據及執勤員警之密
      錄影像內容，並依論理及經驗法則判斷事實之真偽，即以
      被上訴人提出法規及書面資料作為判決結果，亦有判決不
      備理由之違背法令情事。
四、本院經核原判決駁回上訴人於原審之訴，尚無違誤，茲就上
    訴意旨再予論述如下：
（一）應適用的法規：
   1、處罰條例第29條之2第4項：「汽車裝載貨物行經設有地磅
      處所5公里內路段，未依標誌、標線、號誌指示或不服從
      交通勤務警察或依法令執行交通稽查任務人員之指揮過磅
      者，處汽車駕駛人新臺幣9萬元罰鍰，並得強制其過磅。…
      …。」106年7月1日修正施行前之處罰條例第29條之2第4項
      規定：「汽車裝載貨物行經設有地磅處所1公里內路段，
      未依標誌、標線、號誌指示或不服從交通勤務警察或依法
      令執行交通稽查任務人員之指揮過磅者，處汽車駕駛人新
      臺幣1萬元罰鍰，並得強制其過磅。」
   2、處罰條例第63條第1項第2款：「汽車駕駛人有下列各款所
      列條款之一者，除依原條款處罰鍰外，並予記點：……二、
      有……第29條之2第1項、第2項、第4項……者，各記違規點數
      2點。」
（二）按處罰條例第29條之2第4項規定係於94年12月28日所增訂
      ，其立法理由表明：「為避免嚴重超載者採取消極方式抗
      拒過磅，甚至拒絕停車接受稽查等，危害行車安全，爰增
      訂第4項規定。」後於105年11月16日修法加重違規處罰，
      其立法理由復表明：「原條文拒絕過磅與違規超重之罰則
      顯失均衡，導致載重車輛以拒絕過磅規避嚴重超重之處罰
      。各警察機關舉發拒絕過磅之件數遠多於違規超載。以10
      3年舉發件數為例，各警察機關舉發違規超載計1萬1,984
      件，舉發拒絕過磅則有1萬8,890件，拒絕過磅較超載之舉
      發件數多出6,906件（+57.63%）。顯見違規駕駛人（業者
      ）已將拒磅罰鍰納入營運成本，以拒絕配合過磅之方式規
      避重罰，使超重罰則形同具文。爰加重拒絕配合過磅之罰
      鍰金額。」等語，說明本項立法目的在於使汽車裝載貨物
      者，課其停車稽查義務，以避免其裝載之貨物過重致損害
      大眾行車安全。蓋以汽車載重若超過原本車輛規劃負載範
      疇，不僅可能使該車輛自身控制失靈、對四周行進中之其
      他汽車缺乏足以對應之靈敏反應，甚至容易損壞各類承重
      之道路設施（如柏油路面、橋樑等是），是其所造成之道
      路交通危害甚為巨大。依此，本項立法目的既在於避免汽
      車超重可能造成之行車安全危害而課汽車駕駛人停車稽查
      義務，則其行政處罰之作用主要即在於管制風險，而不在
      於該項危險是否已確實存在或已發生實害為必要。因此，
      汽車是否超重？是否確實存在行車安全之具體危害？都不
      是該項處罰必備之要素，其處罰重點就在於汽車駕駛人違
      反法定之停車稽查義務而已，如同闖紅燈就該當處罰條例
      第53條第1項規定之違規處罰要件，此與違規駕駛人是否
      確實發生燈光號誌設置目的所欲避免之行車安全危害，實
      無關係。而處罰條例第29條之2第4項規定課此項行政法上
      義務之對象僅特定為「汽車裝載貨物行經設有地磅處所5
      公里內路段」之汽車駕駛人，此與該貨車種類為何、該貨
      車載運何等物品或是該貨車是否確實超載，亦均無干係。
      雖違反道路交通管理事件統一裁罰基準及處理細則（下稱
      處理細則）第12條第1項第13款規定：「行為人有下列情
      形之一，而未嚴重危害交通安全、秩序，且情節輕微，以
      不舉發為適當者，交通勤務警察或依法令執行交通稽查任
      務人員得對其施以勸導，免予舉發：……十三、駕駛汽車裝
      載貨物超過核定之總重量或總聯結重量，未逾百分之10。
      」此係指處罰條例第29條之2第1項規定「汽車裝載貨物超
      過核定之總重量、總聯結重量者」之違規行為人而言，而
      非指同條第4項違反停車稽查義務之違規行為人。換言之
      ，「汽車裝載貨物行經設有地磅處所5公里內路段」之汽
      車駕駛人須先已遵守該地磅站所要求之停車稽查義務後，
      於進入靜態地磅站秤重後發現有超載情事時，則屬處罰條
      例第29條之2第1項規定之違規，如其超載之重量未逾核定
      之總重量或總聯結重量之百分之10，始有處理細則第12條
      第1項第13款規定得免予舉發之適用；反之，「汽車裝載
      貨物行經設有地磅處所5公里內路段」之汽車駕駛人未依
      該地磅站之要求進站過磅，則行為人所違反者係同條例第
      29條之2第4項所課之法定停車稽查義務，與前者所違反者
      為單純不得超載義務，乃分屬不同之行政法上義務，而後
      者本無適用處理細則第12條第1項第13款規定之餘地，更
      無論立法者於105年間之修法理由已清楚強調後者違規行
      為之可非難性明顯高於前者。今上訴人於前揭時地駕駛系
      爭貨車裝載貨物行經田寮地磅站時，經閃光號誌燈亮命載
      重大貨車進站過磅，但上訴人卻未駛入田寮地磅站便道，
      仍直行主線車道乙節，為上訴人所不爭，並為原審判決所
      確認之事實，則參諸前揭規定之說明，上訴人當有處罰條
      例第29條之2第4項規定所課載重貨車停車稽查義務之違反
      。乃上訴人上訴意旨指陳處理細則第12條第1項第13款規
      定貨車超載只要未逾核定之總重量或總聯結重量之百分之
      10尚且免予舉發，而伊所載運之貨物根本無超載超重情事
      ，應不該當該項之處罰要件云云，洵非有據。
（三）第按行政罰法第7條第1項明定：「違反行政法上義務之行
      為非出於故意或過失者，不予處罰。」則不論違規行為人
      係故意或過失而違反處罰條例之行政法上義務，均應予處
      罰。經查，高公局108年6月10日新聞稿謂：「為維護高速
      公路行車安全及路面品質，降低大貨車超載情形，並提升
      地磅站之運作效率，國道1號岡山北向地磅站自108年7月1
      日起將啟用主線篩選式動態地磅，未超載大貨車可依主線
      資訊可變標誌指示不須進磅，而未依規定進入地磅站逃磅
      者，將一律錄影舉發，處9萬元罰鍰，籲請務必依規定載
      重及過磅，勿心存僥倖，以免受罰。為避免汽車裝載貨物
      違規超載，高速公路沿線設有44處地磅站，當開磅時，載
      重大貨車一律過磅，惟因部分路段過磅車輛較多，致地磅
      站上游主線於尖峰時段常發生回堵情形，影響車流順暢。
      故高速公路局於重車數量眾多之國道1號岡山地磅站試辦
      建置主線篩選式動態地磅。篩選未超載車輛可以不必進入
      靜態地磅站，減少過磅車輛回堵情形。……高速公路局及國
      道公路警察局呼籲載重大貨車駕駛人，行經國1北向岡山
      地磅站前之動態地磅時，務請遵守門架上CMS及標誌之指
      示進入地磅站或直接通過續行，同時，行經各地磅站前，
      亦配合標誌指示於閃光燈亮時一律過磅，切勿心存僥倖或
      超載，以免受罰。」等語，有上訴人於原審提出前揭高公
      局新聞稿1份在卷可佐（原審卷第82頁）。由是觀之，高
      速公路沿線設置之地磅站均是對主線往來之載重大貨車選
      擇性執行停車稽查作業，所差異者僅在於有無於主線車道
      上設置動態地磅而已。亦即高速公路沿線各處地磅站並非
      全天候開磅，也不可能開磅後對所有經過之載重大貨車全
      部要求停車稽查，縱使設有動態地磅之岡山地磅站也都只
      做到抽樣篩選，還必須衡酌當時車流壅塞狀況，以避免等
      候過磅貨車行駛便道回堵主線車流而為選擇性執法。換言
      之，一輛載重大貨車南來北往行駛於高速公路未曾經沿線
      地磅站要求停車稽查過磅，不代表其即無超載超重情事，
      更不代表其已豁免處罰條例第29條之2第4項之停車稽查義
      務。而前揭高速公路沿線地磅站停車稽查業務之執行情形
      既經主管機關反覆宣導，且已為上訴人清楚知悉，則上訴
      人縱使係於考照後初次駕駛系爭貨車行駛國道3號高速公
      路，亦不得卸免其對高速公路地磅站所課停車稽查義務毫
      無所悉。今上訴人於駕駛系爭貨車裝載貨物行經國道3號
      田寮地磅站時確有未依規定進站過磅情事，則其即有處罰
      條例第29條之2第4項規定之違反，又依其於原審提出高公
      局各類函文（原審卷第79至87頁），益證其對地磅站停車
      稽查義務知之甚詳，然上訴人駕駛系爭貨車行駛高速公路
      ，於看見田寮地磅站前1公里處之過磅指示燈號誌閃爍後
      ，竟因主觀上自認為其無須過磅，即未依號誌指示進站過
      磅，則上訴人縱無逃避過磅之故意，仍難謂無過失，自不
      得免其應負之罰責，被上訴人原處分對之予以裁罰並無違
      誤。乃上訴意旨復指陳伊係首次駕駛系爭自用貨車裝載貨
      物行駛國道高速公路，欠缺大貨車專業知識技能，且不了
      解大貨車之法規，聽從其他有經驗之貨車司機誤認只要不
      超載就可以經過地磅站時無須進站過磅，詎被上訴人及原
      審法院均未斟酌上訴人欠缺違法性認識情事，未依行政罰
      法第7、8條規定減輕豁免除其裁罰，則原判決顯有判決不
      備理由之違誤云云，亦屬無據。
（四）綜上所述，被上訴人適用處罰條例第29條之2第4項、第63
      條第1項規定，以原處分對上訴人裁處罰鍰9萬元，並記違
      規點數2點，於法並無違誤。原判決駁回上訴人在原審之
      訴，業已說明其認定事實之依據及得心證之理由，並無判
      決違背法令之情形。上訴意旨指摘原判決違背法令，求予
      廢棄原判決，難認有理由，應予駁回。又本件上訴既經駁
      回，則上訴審訴訟費用750元，應由上訴人負擔，爰確定
      如主文第2項所示。
六、結論：上訴無理由。
中　　華　　民　　國　　110 　年　　11　　月　　30　　日
             高雄高等行政法院第三庭
                         審判長法官　吳　永　宋
                               法官　孫　奇　芳
                               法官　林　彥　君
以上正本係照原本作成。
不得上訴。
中　　華　　民　　國　　110 　年　　11　　月　　30　　日
　　　　　　　　　　　　　　                              書記官　謝　廉　縈